【裁判字號】    95,台上,2779
【裁判日期】    951207
【裁判案由】    國家賠償
【裁判全文】
最高法院民事判決            九十五年度台上字第二七七九號
上  訴  人  甲○○
            乙○○
兼上列二人
法定代理人  丙○○  住同上
共      同
訴訟代理人  杜英達律師
            謝啟明律師
被 上訴 人  台北縣板橋市公所
                    設台灣省台北縣板橋市○○路30號
法定代理人  丁○○  住同上
上列當事人間請求國家賠償事件，上訴人對於中華民國九十五年
一月十七日台灣高等法院第二審判決（九十四年度上國字第一六
號），提起上訴，本院判決如下：
    主  文
原判決關於駁回上訴人甲○○、乙○○、丙○○請求被上訴人依
序給付新台幣一百二十萬九千八百六十元、一百三十二萬零九百
二十四元、一百三十二萬八千零七十五元本息及該訴訟費用部分
廢棄，發回台灣高等法院。
    理  由
本件被上訴人之法定代理人已由廖榮清更換為丁○○，茲經丁○
○聲明承受訴訟，核無不合，應予准許，合先敘明。
次查上訴人主張：上訴人丙○○之配偶即上訴人甲○○、乙○○
之父洪啟源於民國九十二年七月十四日下午四時許，在台北縣板
橋市○○路○段二五０巷四號進行有線電視加裝HI PASS 端子工
作時，因觸及被上訴人設置於該處之村里民聯防監視系統照明設
備之電源線，遭電擊而當場休克，經緊急送醫急救無效死亡。上
開村里民聯防監視系統照明設備（下稱系爭照明設備）係被上訴
人所設置、管理，為公有公共設施，竟疏於管理維護，使該監視
設備之電源線發生毀損，裸露在外，致洪啟源於工作之際遭電擊
死亡。經以書面向被上訴人請求賠償遭拒等情，爰依國家賠償法
第三條及民法第一百八十四條第一項前段、第一百九十二條、第
一百九十四條之規定，求為命被上訴人依序給付甲○○、乙○○
、丙○○新台幣（下同）一百二十萬九千八百六十元、一百三十
二萬零九百二十四元、一百三十二萬八千零七十五元本息之判決
（未繫屬本院者，不予論敘）。
被上訴人則以：洪啟源之死亡與系爭照明設備電源線之裸露並無
因果關係。又洪啟源於工作中未戴用絕緣用防護具（手套），或
使用活線作業用器具或其他類似器具，更於作業前未以其配置之
量測電壓之三用電錶測量當場雜亂之電源線情狀，致生本件事故
，洪啟源應負擔百分之七十以上之與有過失比例。況丙○○請求
喪葬費中之規費、庫錢有重複列計，道士、唸經、作功德、庫錢
、幼吹（應為鼓亭車）、靈堂佈置及花山、燈光、盆景合計十四
萬零四百元均非屬喪葬之必要支出。骨灰罐三萬五千元及原證一
一統一發票八萬五千五百元，均屬骨灰罈費用重複請求。又嘉合
視訊工程行（下稱嘉合工程行）、海山有限電視股份有限公司（
下稱海山公司）應與伊負不真正連帶賠償責任，嘉合工程行及海
山公司已賠付予被上訴人計八百四十四萬九千七百二十元，應予
扣除等語，資為抗辯。
原審將第一審所命被上訴人給付部分廢棄，改判駁回上訴人該部
分之訴，無非以：依證人即嘉合工程行之員工林育安、證人王志
強之證述，及第一審法院調閱上開偵查卷，顯見系爭照明設備，
並無絕緣體披覆，亦未有任何警告標示，且電線裸露於外。而洪
啟源死亡之狀態為「兩眼結鞏膜下眼瞼明顯血管翳、口腔溢血、
唇下方往左橫向電擊一級灼傷、左肩峰部月形灼傷、兩腳脛前部
散在點狀不規則一級灼傷」，係遭電擊後，因急性心因性休克合
併肺水腫死亡等情，板橋地檢署驗斷書附於前揭偵查卷可稽，洪
啟源之死亡與系爭照明設備之電源線裸露有相當因果關係。依行
政院主計處九十年家庭收支調查報告，平均每戶家庭消費支出為
六十九萬三千零六十八元。依此計算每人每年平均消費支出為十
八萬九千三百六十元，遠高於年滿七十歲之扶養親屬寬減額，上
訴人均設籍台北縣，丙○○於年滿七十歲後以十一萬一千元標準
計算扶養費，自屬有據。甲○○於八十七年十二月十二日出生，
係洪啟源長子，洪啟源依法對其負有扶養義務，其扶養金額，自
洪啟源死亡日期九十二年七月十四日起算至成年，尚有十五年四
個月又二十九日，以十五年計算，並以九十一年度扶養親屬免稅
額七萬四千元計算，依霍夫曼式扣除中間利息後，為八十四萬四
千二百九十六元。乙○○於九十年六月二十四日出生，係洪啟源
次子，其扶養金額自洪啟源死亡日起，計算至其成年為止，尚有
十七年十一個月又十日，以十八年計，按七萬四千元計算，扣除
中間利息後，為九十六萬七千六百九十三元。丙○○係洪啟源之
配偶，夫妻互負扶養義務，丙○○於六十二年八月一日出生，年
僅二十九歲，依卷附內政部九十年度台灣省女性簡易生命表所示
，丙○○尚有五十點五年之餘命，以五十年為準，按七萬四千元
計算，扣除中間利息後，為一百八十八萬零八百零一元。其七十
歲以後，尚有餘命約十年，扣除中間利息，其一次應給付金額為
十一萬四千九百五十七元。二者合計為一百九十九萬五千七百五
十八元。次依我國火葬之習俗，遺體火化後，骨灰放置骨灰罈中
，而骨灰罈放置於靈骨塔中時，仍須繳交管理費或永久奉祀費始
能辦理入塔事宜，依和豐禮儀有限公司之明細表所示其中骨灰罈
三萬五千元，統一發票金額八萬五千五百元乃放置骨灰罈之靈骨
塔位費用，另觀自在金龍塔繳費證明單所載金額一萬五千元，則
為放置靈骨塔位後之永久奉祀（管理）費，係依各種不同目的而
為支出，並無重覆。死者家屬依習俗，請法師為死亡者誦經超度
，目前已成社會習俗，自為必要之殯葬費用。花山式堂係葬禮中
搭蓋作為擺設靈堂、鮮花，做為告別式場用，亦屬必要殯葬費用
。丙○○請求道士誦經七千五百元、一萬八千元、作功德三萬元
、花山、燈光、盆景一萬八千元、靈堂佈置八千元部分，應予准
許。庫錢支出九百元部分，係傳統喪葬習俗中，於往生者火化前
墊放於棺木底層之部分；五萬二千五百元部分，乃為往生者舉行
頭七法事及送葬等相關儀式及法事時所需，兩者並非同一庫錢支
出，且為喪葬之必要費用。另毛巾四千五百元、鼓亭車五千五百
元、孝女白琴八千元、樂隊七千元、代付小費九千元、紙紮一萬
二千元，合計四萬六千元等費用，審酌洪啟源之身分、地位及經
濟狀況，並非喪葬之必要費用，應予扣除。是丙○○請求喪葬費
部分，在三十五萬五千一百七十元，應予准許。被害人洪啟源為
甲○○、乙○○之父、丙○○之夫，上訴人遭受喪父、喪夫之痛
，受有相當之精神上損害，其請求精神慰撫金，自屬有據。茲審
酌洪啟源因被上訴人所設置之公有公共設施之電源線裸露於工作
中觸電致死；甲○○、乙○○均屬幼兒，亟待父親教養呵護始能
健康成長，丙○○上有公婆、下有幼兒均須夫妻共同扶養照顧，
突遭喪夫，驟失依恃，暨兩造及之身分、社會地位、智識水準及
其他一切情狀，認甲○○、乙○○、丙○○依序請求五十萬元、
五十萬元、五十萬元之精神慰撫金，尚屬允當，應予准許。第查
洪啟源於工作時，僅著內衣，且未使用絕緣用之防護工具及安全
帽、因未注意懸於身旁之探照燈裸露之電源線，致其左側腋窩誤
觸探照燈電源線而感電死亡，洪啟源與有過失，應負百分之十之
過失比例。是甲○○、乙○○、丙○○得請求之金額依序為一百
二十萬九千八百六十六元、一百三十二萬零九百二十四元、二百
六十五萬六千一百五十元。其次，丙○○所受領之一百四十三萬
一千元係勞工保險給付。又勞動基準法之職業災害補償，與勞工
保險條例之職業災害保險給付間，雇主得就已給付之金額主張抵
充，係法令就雇主之法定補償責任與其應負之損害賠償責任間，
特設得以抵充之規定，並非謂其他賠償義務人亦得主張抵銷而減
免賠償責任。被上訴人並非被害人之雇主，自不得就此勞工保險
給付主張扣抵。另海山公司以有限電視系統經營、有線電視傳送
系統設備工程設計及安裝等為其主要營業項目，海山公司為經營
上開事業，將外線之裝機、維修及拆機等工程交由嘉合工程行承
作，嘉合工程行為承作海山公司上述外線之維修及加裝交通濾波
器，乃指派洪啟源於上開職業災害發生地點施工，因而發生觸電
致死之職業災害，海山公司與嘉合工程行對於被害人發生職業災
害，應負連帶賠償責任，被上訴人與海山公司、嘉合工程行則對
被害人之職業災害負不真正連帶責任，海山公司為考量被害人留
下二子即甲○○、乙○○亟待照顧，因而同意撥款五百萬元予嘉
合工程行為甲○○、乙○○購買信託基金，該五百萬元職業災害
給付，對於負不真正連帶債務之被上訴人，應同免該給付範圍內
之責任。洪啟源係因被上訴人所設置之公有公共設施有欠缺，及
雇主嘉合工程行未依勞工安全衛生法給予適當之絕緣防護用具，
導致觸電死亡，二者就同一損害結果，為損害發生之共同原因，
上訴人依據國家賠償法之規定請求被上訴人負賠償責任，而嘉合
工程行違反勞工安全衛生法之規定，亦與海山公司對上訴人負損
害賠償責任，被上訴人與海山公司、嘉合工程行應成立不真正連
帶債務。嘉合工程行已給付丙○○喪葬補助金十五萬九千元、死
亡補償金一百二十七萬二千元、職災撫恤金二百萬元、體恤金一
萬八千七百二十元，合計為三百四十四萬九千七百二十元。依丙
○○與嘉合工程行於九十二年七月二十三日所訂和解書記載：「
本公司基於人道立場另替洪啟源先生投保意外傷害團體保險作為
職災撫恤金支用，支付職災撫恤金2,000,000 元正」，上訴人迄
未能證明洪啟源有自行繳納上開保險費之一部或全部，應認嘉合
工程行為員工繳納保險費，投保意外傷害團體保險，則被害人發
生職業災害死亡後，丙○○受領職業災害撫恤金二百萬元部分，
即屬上開意外傷害團體保險金之給付，嘉合工程行投保上開團體
保險，核其性質，係嘉合工程行所屬員工遭遇意外，嘉合工程行
應負補償或賠償責任而為投保，此項保險金自得作為嘉合工程行
補償或賠償之一部分，被上訴人與嘉合工程行既屬不真正連帶債
務人，被上訴人即因嘉合工程行之部分給付而免除此部分之責任
。嘉合工程行另給付丙○○喪葬補助金十五萬九千元、死亡補償
金一百二十七萬二千元、撫恤金一萬八千七百二十元共一百四十
四萬九千七百二十元，此部分給付應自被上訴人應給付之賠償金
額中扣除。海山公司因本件職業災害給付甲○○、乙○○各二百
五十萬元共五百萬元；嘉合工程行給付丙○○共三百四十四萬九
千七百二十元，甲○○、乙○○、丙○○三人共計受領八百四十
四萬九千七百二十元，其三人均為洪啟源第一順位之繼承人，應
平均受領上開給付即甲○○、乙○○、丙○○各為二百八十一萬
六千五百七十三元，已超過三人依序所得向被上訴人請求之之上
開金額，自不得再向被上訴人為請求。從而甲○○、乙○○、丙
○○依國家賠償法規定，請求被上訴人依序給付一百二十萬九千
八百六十元、一百三十二萬零九百二十四元、一百三十二萬八千
零七十五元本息，不應准許等詞，為其判斷之基礎。
惟按不真正連帶債務係指數債務人具有同一給付目的，本於各別
之發生原因，對債權人各負全部給付義務，因債務人一人為給付
，他債務人即同免其責任之債務。又勞工因遭職業災害致死亡、
殘廢、傷害或疾病時，雇主應依勞動基準法第五十九條之規定予
以補償，該雇主所負之職業災害補償責任，並不以雇主有故意或
過失或其他可歸責事由存在為必要，即非在對於違反義務、具有
故意過失之雇主加以制裁或課以責任，而係在維護勞工及其家屬
之生存權，係以生活保障為目的之照顧責任，並非損害賠償責任
之性質。其補償金額係採法定金額，即依勞動基準法第五十九條
第一項第四款：勞工遭遇職業傷害或罹患職業病死亡時，雇主應
給與五個月平均工資之喪葬費，並應一次給與其遺屬四十個月平
均工資之死亡補償。而雇主（包括承攬人或次攬人）亦僅得在此
法定補償金額內抵充就同一事故所生損害之賠償金額，此觀之勞
動基準法第五十九條、六十條之規定自明。準此，海山公司、嘉
合工程行依勞動基準法第五十九條規定所負雇主照顧責任所為之
勞災補償給付，與被上訴人因公共設施設置或管理有欠缺，致人
民生命身體或財產受有損害所負國家賠償給付，就其給付目的、
成立要件及給付範圍是否相同，能否成立不真正連帶債務，已非
無疑。原審復未調查被害人洪啟源受僱於嘉合工程行之平均工資
為若干？資以計算嘉合工程行應負之法定勞災補償金額，亦未審
認海山公司給予上訴人甲○○、乙○○二人五百萬元有無逾越勞
動基準法五十九條所定之職業災害補償金額？遽以海山公司給付
甲○○、乙○○五百萬元、嘉合工程行給付丙○○三百四十四萬
九千七百二十元，已超過上訴人所得依國家賠償金額，上訴人所
受上開給付，被上訴人同免國家賠償給付責任，因而為上訴人不
利之判斷，尚嫌疏略。上訴論旨，指摘原判決關於其不利部分為
不當，求予廢棄，為有理由。又被上訴人究係本於嘉合工程行因
違反勞工安全衛生法之侵權賠償責任或係本於職業災害補償責任
，與被上訴人所負國家賠償責任成立不真正連帶債務，因嘉合工
程行之給付而同免責任，案經發回，應併予注意。
據上論結，本件上訴為有理由。依民事訴訟法第四百七十七條第
一項、第四百七十八條第二項，判決如主文。
中    華    民    國  九十五  年  十二    月    七    日
                      最高法院民事第七庭
                          審判長法官  劉  延  村
                                法官  劉  福  來
                                法官  黃  秀  得
                                法官  吳  謀  焰
                                法官  李  寶  堂
      本件正本證明與原本無異
                                      書  記  官
中    華    民    國  九十五  年  十二    月   十九   日
                                                    Ｒ


司法院資訊處製作；財團法人民間司法改革基金會備份。
